臺灣雲林地方法院民事判決
110年度訴字第27號
原      告  李文祥  


被      告  李金木  

            李金來  
            李發見  
訴訟代理人  李文斌  
被      告  李瑞堂  
            李慶堂  
訴訟代理人  洪錦玉  
被      告  李昌隆  
            李沅璋  
            林文晃  

            林銘文  
            李茂炎  

            李長恆  
上列當事人間請求分割共有物事件，本院於民國110年12月7日言
詞辯論終結，判決如下:
    主  文
兩造共有坐落雲林縣○○鄉○○段○○○地號、面積一二七五平方公尺
土地，分割如附圖即雲林縣斗六地政事務所民國一百一十年十月
二十六日土地複丈成果圖所示，即:
㈠編號Ａ部分、面積一二八平方公尺土地，分由被告林銘文、林文
  晃共同取得，並依應有部分各二分之一比例保持共有。
㈡編號Ｂ部分、面積二五七平方公尺土地，分由被告李發見取得。
㈢編號Ｃ部分、面積二五六平方公尺土地，分由被告李瑞堂、李慶
  堂、李昌隆、李沅璋共同取得，並依應有部分各四分之一比例
  保持共有。　
㈣編號Ｄ部分、面積一二八平方公尺土地，分由被告李金木、林金
  來共同取得，並依應有部分各二分之一比例保持共有。
㈤編號Ｅ部分、面積二五六平方公尺土地，分由原告與被告李茂炎
  、李長恆共同取得，並依分得土地面積比例保持共有。
㈥編號Ｆ部分、面積二五○平方公尺為預留道路，由兩造依原應有
  部分比例保持共有。
訴訟費用由兩造依附表所示之應有部分比例負擔。
    事實及理由
壹、程序部分:
    被告李昌隆、林文晃、林銘文、李茂炎、李長恆等人未於言
    詞辯論期日到場，核無民事訴訟法第386條各款所列情形，
    爰依原告之聲請，由其一造辯論而為判決。
貳、實體部分:
一、原告主張:
㈠、坐落雲林縣○○鄉○○段000地號、面積1,275平方公尺土地（下
    稱系爭土地）為兩造所共有，各共有人之應有部分如附表應
    有部分比例欄所示。系爭土地並無因法令規定或使用目的不
    能分割，共有人間亦無訂有不分割之協議，然就分割方法不
    能協議決定，爰訴請裁判分割。分割方法希望採原地分割方
    式辦理，並願與被告李茂炎、李長恆保持共有，若無法分割
    的部分希望以價金補償其他共有人，應係最符合全體共有人
    利益之分割方式，而附圖即雲林縣斗六地政事務所（下稱斗
    六地政）民國110年10月26日土地複丈成果圖所示之分割方
    案，與各共有人之分管占有使用現狀相符，故主張依該方案
    分割等語。
㈡、並聲明:如主文第1項所示。　　
二、被告抗辯:
㈠、被告李金木、李金來:二人同意保持共有，並希望以原占有使
    用位置即依附圖方式分割。
㈡、被告李發見:希望以原占有使用位置分割，對於分割方案沒有
    意見。
㈢、被告李瑞堂、李慶堂:希望以原占有使用位置分割，並與被告
    李昌隆、李沅璋保持共有，對於分割方案沒有意見。　
㈣、被告李沅璋:希望以原占有使用位置分割，分割後仍保持共有
    。對於附圖道路部分有疑慮，認為不是很公平。
㈤、被告李昌隆、林文晃、林銘文、李茂炎、李長恆未於言詞辯
    論期日到場，亦未提出書狀作何聲明或陳述。惟被告林文晃
    、林銘文曾於勘驗期日到場均稱:希望以原占有使用位置分
    割，分割後仍保持共有等語。
三、得心證之理由:
㈠、按各共有人，除法令另有規定外，得隨時請求分割共有物。
    但因物之使用目的不能分割或契約訂有不分割之期限者，不
    在此限。又共有物之分割，依共有人協議之方法行之。分割
    之方法不能協議決定，或於協議決定後因消滅時效完成經共
    有人拒絕履行者，法院得因任何共有人之請求，以原物分配
    於各共有人，民法第823條第1項及第824條第1 項、第2項第
    1 款分別定有明文。查原告主張系爭土地為兩造所共有，各
    共有人之應有部分如附表應有部分欄所示，使用地類別為鄉
    村區乙種建築用地，並無因法令規定或使用目的不能分割，
    共有人間亦無訂有不分割之協議，然共有人間就分割方法不
    能協議決定等情，為到場被告等人所不爭執，並有原告提出
    之系爭土地登記第一類謄本載明在卷可按（第71-77頁），
    且參酌本院為本件分割事件開庭時，有部分共有人未能到場
    之情節，足信屬實。
㈡、又按債務人就查封物所為移轉、設定負擔或其他有礙執行效
    果之行為，依強制執行法第51條第2項規定，僅對於債權人
    不生效力而已，並非絕對無效；裁判分割，既係法院基於公
    平原則，決定適當之方法分割共有物，自不發生有礙執行效
    果之問題，債權人即不得對之主張不生效力；且債務人之應
    有部分，經實施查封以後，因裁判分割，其權利即集中於分
    割後之特定物，此為債務人原有權利在型態上之變更，當為
    查封效力之所及，於假處分亦無影響（最高法院72年台上字
    第2642號民事裁判要旨參照）。被告李昌隆於系爭土地之應
    有部分，雖經法院於110年10月12日以雲院惠110司執丙字第
    33374號函辦理查封登記，然依上述，並不影響本件裁判分
    割之效力，且原查封效力並集中於被告李昌隆所分得之部分
　　。從而，原告請求裁判分割系爭土地，於法有據，應予准許
　　。
㈢、查系爭土地東北側有面臨約8米道路，西側與鄰地中間有約2 
    米的巷道。東半部有磚造瓦頂平房三合院，三合院東邊護龍
    為被告林文晃、林銘文共有，正廳東側為被告李發見所有，
    西側為被告李瑞堂、李慶堂、李昌隆、李沅璋共有。三合院
    西邊護龍的南側為原告與被告李茂炎、李長恆共有，前方有
    鐵皮屋鋼架為原告搭建，北側磚造瓦頂平房為被告李金木、
    李金來共有，後方破損廢棄豬舍為原告占有使用。三合院正
    廳後面（南邊）有庭院，南鄰同段144地號土地，為被告李
    發見、李瑞堂、李慶堂、李昌隆、李沅璋五人占有使用。嗣
    因原告申請系爭土地鑑界後發現西側界址有所差異，復經本
    院履勘結果為:「㈠東、西、南、北界點看起來四方都有位移
    ，現況看起來界址點與航照圖是相似。㈡西北的巷道與145-1
    地號村路的交接點大部分是屬於系爭土地，向西南延伸至磚
    造水泥瓦頂平房（以對角線的話）距離寬約一米半。㈢東北
    界點與145-1地號鄉路那邊有土地界標樁，看起來東廂房的
    磚造瓦頂平房有將近一半是越界到鄰地146地號土地。㈣西南
    點是在三合院後方的一樓磚造水泥瓦頂平房裡面，系爭三合
    院的正廳與東西廂房的方向均與系爭土地面臨馬路的方向有
    偏差，形狀與國土測繪圖資服務雲的電腦定位圖相似。㈤系
    爭建物有60年以上，兩邊廂房之屋齡應已有7、80年，據當
    事人稱西廂房之前是牛欄，三合院後面蓋的一樓磚造水泥瓦
    頂平房是偉恩颱風後新蓋的，是李發見所有，與三合院東廂
    房均是李發見所使用，左邊是李瑞堂持有使用。」等情，業
    經本院會同兩造及斗六地政人員履勘現場明確，並製有勘驗
    筆錄、國土測繪圖資服務雲列印資料、衛星照、現場照片、
    地籍圖謄本及附圖等在卷可參（本院卷第103-124、191-211
    、221、241頁），足信無誤。本院審酌系爭土地上開使用之
    現況，與到場之共有人均同意依分管占有使用位置分割，並
    大多同意依如附圖所示之方案分割，僅被告李沅璋表示對於
    附圖道路部分有疑慮，認為不是很公平等語。然系爭土地位
    於鄉村區，公告現值僅每平方公尺新台幣4800元，且被告李
    沅璋四人所分得之土地位置（即附圖編號C）與面臨東北之
    鄉村道路之圖測距離為23公尺，不致太長，並已預留6公尺
    寬之私設道路（即附圖編號F部分）;再者，其等分得該部分
    土地與西南鄰接之144地號土地鄰接，將來並得將編號F之私
    設道路延伸至該筆土地，方便該筆土地將來之開發利用，故
    其等分得土地之價值應與鄰路部分之價值無太大差異，應已
    符合各共有人共有公平之原則。另經本院將該分割方案寄送
    未到場之被告，均未到場或具狀表示任何意見等情，可見其
    等對分割方案並無意見，應符合各共有人之意願; 且如依附
    圖所示之方案分割，符合大多數共有人就系爭土地分管占有
    使用之現況，避免延伸拆屋還地之糾紛，應符各共有人之利
    益;各共有人分得之土地並得保持完整，能充分利用、發揮
    各分得土地之經濟價值等情，本院認依附圖所示分割方法分
    割為適當，爰判決如主文第1項所示。
四、訴訟費用之負擔：按分割共有物事件乃具非訟事件之性質，
    法院斟酌何種分割方法較能增進各共有人分得土地之經濟效
    益，並兼顧兩造之公平、利益，以決定適當之分割方法，不
    因何造起訴而有不同，故原告本件請求裁判分割共有物雖有
    理由，然由敗訴之當事人負擔全部訴訟費用顯失公平，應依
    民事訴訟法第80條之1規定，命勝訴之原告負擔部分訴訟費
    用。且被告等人就系爭土地之應有部分比例亦有不同，於本
    件訴訟之利害關係顯有差異，應由本院依同法第85條第1項
    後段規定，酌量其等利害關係之比例，命共有人全體按其應
    有部分比例負擔本件訴訟費用，方屬公平，故命本件訴訟費
    用由兩造按附表所示之應有部分比例負擔。
五、結論:本件原告之訴為有理由，爰判決如主文。
中　　華　　民　　國　　110 　年　　12　　月　　21　　日
                  民事第一庭    法  官  黃一馨

以上正本係照原本作成。
如對本判決上訴，須於判決送達後廿日內向本院提出上訴狀。如
委任律師提起上訴者，應一併繳納上訴審裁判費。
中　　華　　民　　國　　110 　年　　12　　月　　21　　日
                                書記官　鄭夙惠

附表：共有人之應有部分   編號 共有人 應有部分比例  1 林銘文 16分之1  2 林文晃 16分之1  3 李金木 16分之1  4 李金來 16分之1  5 李發見 12分之3  6  李瑞堂 96分之6  7 李慶堂 96分之6  8 李昌隆 96分之6  9 李文祥 16分之2  10 李茂炎 16分之1  11 李長恆 16分之1  12 李沅璋 96分之6